臺灣高等法院民事判決　　　　　　　 95年度上更(二)字第164號
上　訴　人　庚○○
　　　　　　甲○○
　　　　　　丙○○
　　　　　　丁○○
　　　　　　辛○○
　　　　　　己　○
　　　　　　乙○○
　　　　　　戊○○
上八人共同
訴訟代理人　王永春律師
複　代理人　午○○
　　　　　　胡智忠律師
被　上訴人　壬○○
　　　　　　巳○○○住台北市○○街18之1號7樓
　　　　　　辰○○
　　　　　　癸○○
　　　　　　寅○○
　　　　　　卯○○○住台北縣板橋市○○路○段232號9樓之4
　　　　　　子○○
　　　　　　丑○○
上八人共同
訴訟代理人　邱永祥律師
上列當事人間租佃爭議事件，上訴人對於中華民國92年10月7日
臺灣士林地方法院91年度訴字第520號判決提起上訴，並為起訴
聲明之減縮，經最高法院第2次發回更審，本院於96年6月26日言
詞辯論終結，判決如下：
    主  文
上訴駁回(減縮部分除外)。
第二審及第三審發回前訴訟費用除減縮部分外由上訴人連帶負擔
。
    事實及理由
一、本件被上訴人等起訴主張：坐落台北縣八里鄉○○里○段十
    三行小段136-1、145、145-3、146-3、146-5、146-8及197
    地號等7筆土地，原為伊父、祖紀順吉所有，由伊等分別繼
    承，並維持共有關係。嗣經台北縣政府於民國84年間辦理第
    11期八里鄉八里坌市地重劃，前開136-1、145、146-8及197
    地號土地，與亦為伊等所共有同小段136、136-2、145-2及
    146-9地號土地，均位於上開市地重劃範圍而一同辦理，並
    由紀家進（即被上訴人卯○○○、丑○○及子○○之被繼承
    人）、壬○○、辰○○、寅○○、巳○○○、癸○○分別取
    得重劃後坐落台北縣八里鄉○○段212、213、214、215、21
    6、217地號土地。其中被上訴人寅○○因個人債務，致其所
    有215地號土地為債權人查封拍賣，並由上訴人庚○○以承
    租人身分主張優先承買而取得。至其餘未位於市地重劃範圍
    內而坐落小八里坌段十三行小段之145-3、146-3及146-5地
    號3筆土地，則仍為伊等所共有。紀順吉於42年間，將上開
    土地全部出租予上訴人等之父杜經風耕作，杜經風死亡後，
    由上訴人等繼受該租約。然上訴人等未於系爭土地上耕作，
    亦從未給付任何租金予紀順吉或伊等，更將系爭土地提供他
    人傾倒廢土，並於78年5月間，將145-3地號土地之大部分，
    提供八里鄉○里○○○○○道路使用而未自任耕作，是依耕
    地三七五減租條例第16條第1項及第2項之規定，兩造間之租
    約早於78年5月間即歸於無效。又上訴人等於146-3、146-5
    地號土地上已繼續一年以上未為耕作，91年間履勘現場所見
    之樹薯及肥料草，係上訴人等於本件爭訟後始行種植，時間
    僅約半年。伊等自得依耕地三七五減租條例第17條第1項第4
    款之規定，將上開租約終止，且伊等於進行本件租佃爭議之
    調解及調處時，即一再向上訴人等為終止租約之意思表示，
    因本件租約已於90年9月間終止，上訴人占有土地已無任何
    合法之權源，伊等自得本於所有物返還請求權及租賃物返還
    請求權，請求上訴人返還上開土地。爰依所有物返還請求權
    及租賃物返還請求權之法律關係提起本訴，求為命上訴人應
    將坐落台北縣八里鄉○○段212、213、214、216、217地號
    及坐落小八里坌段十三行小段145-3、146-3、146-5地號土
    地返還予被上訴人。
二、上訴人則以：系爭土地係伊等基於期限尚未屆滿之耕地三七
    五租約所占有，伊等於系爭145-3、146-3及146-5地號等3筆
    土地上係種植樹薯及肥料草，種植情形良好，生長茂密，並
    未曾傾倒廢土垃圾。另145-3地號土地係由台北縣八里鄉八
    里污水處理場公家機關闢成既成道路使用，以致不能耕作，
    非可歸責於伊等，被上訴人等不得主張租約無效，且其於調
    解時所為終止耕地租約之意思表示，亦不發生終止之效力等
    語，資為抗辯。
三、原審判命：(一)、上訴人等應將坐落台北縣八里鄉○○里○
    段十三行小段第145-3、146-3、146-5地號土地返還予被上
    訴人等。(二)、上訴人等應將坐落台北縣八里鄉○○段第21
    2地號土地返還予被上訴人卯○○○、丑○○及子○○。(三
    )、上訴人等應將坐落台北縣八里鄉○○段第213地號土地返
    還予被上訴人壬○○。(四)、上訴人等應將坐落台北縣八里
    鄉○○段第214地號土地返還予被上訴人辰○○。(五)、上
    訴人等應將坐落台北縣八里鄉○○段第216地號土地返還予
    被上訴人巳○○○。(六)、上訴人等應將坐落台北縣八里鄉
    ○○段第217地號土地返還予被上訴人癸○○。上訴人不服
    ，提起上訴。嗣被上訴人等於本院更一審準備程序中，除仍
    請求上訴人等應將坐落台北縣八里鄉○○里○段十三行小段
    第145-3、146-3、146-5地號土地返還予被上訴人等外，其
    餘起訴部分均予撤回 (見本院更一審卷第66頁筆錄）。上訴
    人上訴聲明為：(一)、原判決關於命上訴人等應將坐落台北
    縣八里鄉○○里○段13行小段第145-3、146-3、146-5地號
    土地返還予被上訴人等及該部分假執行之宣告均廢棄。( 二
    )、上開廢棄部分，被上訴人等在第一審之訴及假執行之聲
    請均駁回。而被上訴人等之答辯聲明為：上訴駁回。故本院
    僅得就被上訴人等請求上訴人等應將坐落台北縣八里鄉○○
    里○段十三行小段第145-3、146-3、146-5地號土地返還予
    被上訴人等有無理由為審究。
四、本件經依民事訴訟法第463條準用同法第270條之1第1項第3
    款規定，整理並協議簡化爭點及不爭執點後，兩造同意僅就
    言詞辯論時所陳述之事實及主張之法律關係為論斷。查被上
    訴人等主張其等之父、祖紀順吉於生前之42年間，將系爭14
    6-3（嗣分割出146-8）、146-5、145（嗣分割出145-3）地
    號土地，以同一耕地租約出租予訴外人杜經風耕作，並辦理
    耕地三七五租約登記在案；而紀順吉及杜經風死亡後，系爭
    耕地租約已變更登記由訴外人紀鄭珣、紀家進、紀文裕及被
    上訴人卯○○○、辰○○、癸○○、壬○○、寅○○為出租
    人，杜弟為承租人；然紀鄭珣、紀家進、紀文裕及杜弟分別
    於79年8月28日、88年1月24日、73年9月14日及83年2月14日
    死亡，其中紀鄭珣之法定繼承人為被上訴人巳○○○、辰○
    ○、癸○○、壬○○及寅○○，紀家進之繼承人為被上訴人
    卯○○○、丑○○及子○○，紀文裕未婚無子嗣，杜弟之繼
    承人則為上訴人等8人。而145-3、146-3及146-5地號土地耕
    地租約，應係存在於兩造之間，此有土地謄本、台北縣八里
    鄉公所92年9月12日北縣八民字第0920015258號函檢送之租
    約登記簿及租約影本及被上訴人所提出之繼承系統表、戶籍
    謄本等文件在卷可稽（見原審卷1第92-224頁），復為上訴
    人所不爭執，堪認被上訴人此部分事實之主張為真正。惟被
    上訴人主張上訴人於系爭145-3、146-3及146-5地號土地有
    不自任耕作及繼續一年以上未為耕作之情事，伊等得依所有
    物返還請求權及租賃物返還請求權，請求上訴人等返還系爭
    145-3、146-3及146-5地號土地等情，則為上訴人等所否認
    ，並以前開情詞置辯。是本件所應審究之重要爭點厥為：(
    一)、上訴人等就其等承租之系爭145-3、146-3及146-5地號
    土地，有無不自任耕作之情事？(二)、上訴人等就其等承租
    之系爭145-3、146-3及146-5地號土地，有無繼續一年以上
    未為耕作之情事？茲析述如下：
(一)、上訴人就其等承租之系爭145-3、146-3及146-5地號土地
      ，有無不自任耕作之情事：
1、按耕地三七五減租條例第16條第1項所謂承租人應自任耕作，
   係指承租人應以承租之土地供自己從事耕作之用而言，若承
   租人有積極的以承租之土地建築房屋居住，或供其他非耕作
   之用、或與他人交換耕作、或將之轉租或借與他人使用等情
   事，固均在不自任耕作之列。惟承租人如僅係消極的不為耕
   作而任其荒廢，或於承租耕地遭人占用時，消極的不予排除
   侵害，則僅生出租人得否依耕地三七五減租條例第十七條第
   一項第四款規定終止租約，或承租人得否請求出租人排除第
   三人之侵害，提供合於租約所約定使用、收益之租賃物供其
   使用而已，尚難謂原租約已因此而歸於無效（最高法院91年
   度台上字第1447號判決要旨參照）。
2、查被上訴人等提出原證三之照片（見原審卷2第270-289頁）
   中，固可見系爭145-3、146-3及146-5地號土地上雜草叢生，
   有堆置工程廢棄物之情事。且該等照片業經被上訴人等於本
   院準備程序中提出之底片及照片中之報紙原本比對，日期均
   屬相符，而證人即負責拍攝該照片之林富成亦於原審證稱：
   「照片中我拿的報紙就是當天的報紙，照片旁註記的地號和
   拍照的時間是正確的，當時現場的情形就如同照片所示，並
   沒有耕作的情形。我和原告（即被上訴人等）的關係是姻親
   ，我的姐姐嫁給紀家的人，就是原告壬○○。我去系爭土地
   拍照前後有1年，每3個月去照一次。」等語（見原審卷2第46
   5頁筆錄），顯見該等照片確係其上顯示之89年3月17日、89
   年6月22日、89年10月5日、89年12月29日、90年4月26日於系
   爭145-3、146-3及146-5地號土地所拍攝。雖上訴人辯稱證人
   林富成係被上訴人等之姻親，故其於原審之證言有偏頗之虞
   云云。然查林富成固為被上訴人壬○○之妻弟，然「證人為
   不可代替之證據方法，如果確係在場聞見待證事實，而其證
   述又非虛偽者，縱令證人與當事人有親屬、親戚或其他利害
   關係，其證言亦非不可採信。」 (最高法院53年度台上字第
   2673號判例要旨參照)。本件被上訴人提出之上開照片，均係
   林富成手持當日報紙立於系爭145-3、146-3及146-5地號土地
   旁所拍攝，其上並無種植任何作物，與後述空照圖顯示之情
   形不謀而合，是以證人林富成所為之證言並非無稽，縱係被
   上訴人壬○○之妻弟，其證言亦非不可採信。上訴人等聲請
   將證人林富成拍攝之照片送請法務部調查局鑑定，即無必要
   。此外，被上訴人等所提出拍攝日期分別為88年11月6日、89
   年5月11日、89年10月11日及90年6月16日之系爭145-3、146-
   3及146-5地號土地之航照圖，復據證人即行政院農業委員會
   林務局農林航空測量所 (下稱農林航空測量所)調查課職員陳
   逸彥於本院證稱：「 (問：拍攝日期為90年6月16日之航照圖
   上，被上訴人等以紅線所劃145-3、146 -3、146-5地號三筆
   土地上所顯現的物體為何？)其上大致是為雜木、芒草等。(
   問：其上可否看出有耕作之痕跡？)系爭三筆土地看不出有整
   地之跡象，其上有白色痕跡的道路。由北往南沿著146-3地號
   土地外圍有闢建道路的跡象。146-3地號土地顏色比較深的，
   研判係屬雜草、芒草、樹木之類。146 -3、145-3地號土地也
   是一樣。(問：拍攝日期為89年10月11日之航照圖上，被上訴
   人以紅線所劃145-3、146-3、146-5地號三筆土地上所顯現的
   物體為何？)也看不出有耕作痕跡。由北往南沿146-3地號土
   地外圍之道路更清晰，應該是車輛進出比較頻繁，顏色較深
   的是雜草、芒草、樹木。(問：拍攝日期為89年5月11日之航
   照圖上，被上訴人以紅線所劃145-3、146-3、146-5地號三筆
   土地上所顯現的物體為何？)看不出耕作之跡象，上面顏色深
   的是雜樹、雜草，沿146-3地號土地外圍的道路很明顯，在14
   6-3地號土地的東北角有一建物。(問：拍攝日期為88年11 月
   6日之航照圖上，被上訴人以紅線所劃145-3、146-3、146-5
   地號三筆土地上所顯現的物體為何？)也看不出有耕作的痕跡
   ，由北往南沿146-3地號土地邊緣有道路跡象，道路上有卡車
   及自由車在使用。」等語在卷（見本院卷第73、74頁）。足
   見系爭145-3、146-3、146-5地號土地於88年、89年、90年間
   確有未耕作而任其荒廢之情事。惟揆諸前揭說明，在被上訴
   人等證明該等照片上之廢棄物係上訴人供非耕作之用或借與
   他人使用之前，尚難以上訴人等消極不予排除侵害，即謂系
   爭耕地租約有無效情事。是以不論系爭145-3、146-3、146-5
   地號土地上是否有堆置廢棄物？是否為既成道路？被上訴人
   等既不能舉證證明上訴人等有積極廢耕之情事，自難指上訴
   人等不自任耕作。故而被上訴人等主張上訴人等就系爭145
   -3、146-3、146-5地號土地有不自任耕作之情事，依耕地三
   七五減租條例第16條第1項、第2項之規定，兩造間之系爭耕
   地租約無效，而請求被上訴人等返還系爭145-3、146-3、14
   6-5地號土地等語，即非可取。
(二)、上訴人就其等承租之系爭145-3、146-3、146-5地號土地
      ，有無繼續一年以上未耕作之情事：
１、按耕地租約在租佃期限未屆滿前，如有非因不可抗力繼續一
    年不為耕作之情形時，出租人得終止租約，耕地三七五減租
    條例第17條第1項第4款定有明文。又承租人承租耕地非因不
    可抗力繼續一年不為耕作，不問其不為耕作者，係承租耕地
    之一部或全部，出租人均得依耕地三七五減租條例第17 條
    第1項第4款規定終止租約，收回全部耕地（最高法院84年度
    台上字第1856號判例參照）。
２、查被上訴人等提出之原證三照片（見原審卷2第270-289頁）
    ，係證人林富成先後於89年3月17日、89年6月22日、89年10
    月5日、89年12月29日、90年4月26日拍攝系爭145-3、146-3
    、146-5地號土地者，顯示其上雜草叢生，且有堆置廢棄物
    情事；而被上訴人等提出之行政院農業委員會林務局農林航
    空測量所於88年11月6日、89年5月11日、89年10月11日及90
    年6 月16日空拍系爭145-3、146-3及146-5地號土地之航照
    圖，亦顯示系爭三筆土地上看不出有整地耕作之跡象，其上
    或係道路，或係雜草、芒草、樹木等植物，已如前述。足見
    依空照圖所示，上訴人等至少自88年11月6日起至90年6月16
    日止，未在其等承租之系爭145-3、146-3及146-5地號土地
    耕作。雖原審於91年10月15日至現場履勘時，上訴人主張14
    6-3地號土地上之樹薯種植1年半，146-5地號土地上之樹薯
    種植1年等語 (見原審卷2第368頁)，且有上訴人等提出之現
    場照片可稽 (見原審卷2第378至383頁)。惟觀諸上開90年6
    月16日拍攝之空照圖，系爭145-3、146-3及146-5地號土地
    上斯時尚無耕作跡象，是以上訴人等於146-3及146-5地號土
    地上種植樹薯之時間應係90年6月16日農林航空測量所空拍
    之後，在此之前，則未有耕作之跡象。從而被上訴人等主張
    上訴人等於系爭145-3、146-3及146-5地號土地上，已繼續
    一年以上未耕作，即可採信。再者，系爭146-3、146-5地號
    土地既可種植樹薯之農作物，則上訴人等聲請鑑定該二筆土
    地之地質可否種植稻米或樹薯，即無必要。
３、上訴人等雖又辯稱系爭145-3地號土地之未能耕作，係因台
    北縣政府市地重劃納入八里污水處理廠區內用地，成為非耕
    作使用，故被上訴人等不得以耕地三七五減租條例第17條第
    1項第4款非因不可抗力繼續一年不為耕作之原因，對上訴人
    等主張終止該地號土地之三七五減租耕地租賃關係云云。惟
    查內政部營建署92年7月25日營署北字第0923194995號函稱
    ：「來函所附照片影本所示之道路，經查係經台北縣政府市
    地重劃後納入八里污水處理廠廠區內用地，並由該廠退縮圍
    牆後提供作為臨海民眾進出使用，而旨揭地號 (即145-3地
    號)應非照片影本所示道路，且未在八里污水處理廠建地範
    圍內。」等語 (見原審卷2第449頁)，足見系爭145-3地號土
    地並非八里污水處理廠退縮圍牆後提供作為臨海民眾進出使
    用之既成道路。此觀本院履勘現場時囑託台北縣淡水地政事
    務所派員於96年1月10日測量系爭145-3、146-3及146-5 地
    號土地，所繪製之土地複丈成果圖顯示145-3地號土地為雜
    樹林，足以證之。是以上訴人等如是辯解，自非可採。
４、次按耕地租約在租佃期限未屆滿前，如有非因不可抗力繼續
    一年不為耕作之情形時，出租人得終止租約，耕地三七五減
    租條例第17條第1項第4款定有明文。又承租人承租耕地非因
    不可抗力繼續一年不為耕作，不問其不為耕作者，係承租耕
    地之一部或全部，出租人均得依耕地三七五減租條例第17條
    第1項第4款規定終止租約，收回全部耕地（最高法院84年度
    台上字第1856號判例要旨參照）。本件上訴人既有繼續一年
    以上不為耕作情事，已如前述。則揆諸前開說明，被上訴人
    等於90年9月間提起本件調解時向上訴人等為終止上開租約
    之表示，既為上訴人等所不爭執，並有調解筆錄可憑（見原
    審卷1第67頁反面），自已生上開租約合約終止之效力。從
    而，被上訴人等於租約合法終止後，依租賃物返還請求權及
    所有物返還請求權之法則，請求上訴人等返還系爭145-3、1
    46 -3及146-5地號土地，即屬有據。
五、綜上所述，被上訴人依所有物返還請求權及租賃物返還請求
    權之法律關係，請求上訴人應將系爭145-3、146-3及146-5
    地號土地返還予被上訴人，洵屬正當，應予准許。原審就此
    為上訴人等敗訴判決，並為假執行之諭知，核無違誤，應予
    維持。上訴意旨仍執陳詞指摘原判決此部分不當，求予廢棄
    改判，為無理由，其等上訴應予駁回。又本件為判決基礎之
    事證已臻明確，兩造所提其餘攻擊、防禦方法，經本院逐一
    審酌後，認與判決結果無涉，爰不再論述，併此敘明。
據上論結，本件上訴為無理由，依民事訴訟法第449條第1項、第
第85條第2項，判決如主文。
中　　華　　民　　國　　96　　年　　7　　月　　10　　日
　　  　　　　　　　民事第十庭
                        審判長法　官  阮富枝
                              法  官  吳麗惠
                              法  官  黃豐澤
正本係照原本作成。
上訴人等如不服本判決，應於收受送達後20日內向本院提出上訴
書狀，其未表明上訴理由者，應於提出上訴後20日內向本院補提
理由書狀（均須按他造當事人之人數附繕本）上訴時應提出委任
律師或具有律師資格之人之委任狀；委任有律師資格者，另應附
具律師資格證書及釋明委任人與受任人有民事訴訟法第466條之1
第1項但書或第2項（詳附註）所定關係之釋明文書影本。
中　　華　　民　　國　　96　　年　　7 　　月　　10　　日
                              書記官  廖艷莉
附註：
民事訴訟法第466條之1（第1項、第2項）：
對於第二審判決上訴，上訴人應委任律師為訴訟代理人。但上訴
人或其他法定代理人具有律師資格者，不在此限。
上訴人之配偶、三親等內之血親、二親等內之姻親，或上訴人為
法人、中央或地方機關時，其所屬專任人員具有律師資格並經法
院認為適當者，亦得為第三審訴訟代理人。
